【裁判字號】    89,判,2683
【裁判日期】    890907
【裁判案由】    土地徵收
【裁判全文】
最  高  行  政  法  院  判  決                  八十九年度判字第二六八三號
    原      告  甲○○
    被      告  內政部
    代  表  人  張博雅
右當事人間因土地徵收事件，原告不服行政院中華民國八十八年十二月六日台八八訴
字第四四二九二號再訴願決定，提起行政訴訟。本院判決如左：
    主  文
原告之訴駁回。
訴訟費用由原告負擔。
    事  實
緣高雄市政府為興辦○五－文中小－十七學校工程，需用坐落高雄市○○區○○段七
小段九四五地號等八十筆土地，面積八．八二七五公頃，經檢具徵收土地計畫書、圖
等資料，報奉行政院民國七十八年二月十一日台內地字第六七五五九九號函核准徵收
，高雄市政府地政處乃據以七十八年五月十日高市地政四字第九一六九號公告徵收。
嗣因案內高雄市○○區○○段七小段九四五地號等八十筆土地納入高雄市都市計畫「
變更高雄市都市計畫（凹子底都市計畫文小十五、文中十七、體一、文中十六、文小
六用地、苓雅都市計畫公二十用地減額使用並實施市地重劃開發）案」，業經高雄市
政府於八十四年六月五日以高市府工都字第一七八六六號函公告發布實施限定以市地
重劃方式辦理整體開發，該府乃就原核准徵收範圍全部土地擬具撤銷徵收土地計畫書
圖及擬辦第五十五期重劃計畫書（草案），報經被告以八十六年八月四日台內地字
第八六○七五九三號函准予辦理，經高雄市政府地政處以八十六年八月二十八日高市
地政四字第一二七一二號函通知土地所有權人於八十六年九月二十五日前繳回原徵收
補償地價。原告不服，提起訴願、再訴願，遞遭決定駁回，遂提起行政訴訟。茲摘
兩造訴辯意旨如次：
原告起訴意旨略謂：一、按行政處分應送達相對人，否則不生法律效力，查文中小十
七學校用地原徵收案奉原處分准予撤銷後，高雄市政府地政處並未辦理公告，僅通知
徵收前土地所有權人八十八人之中四十七人，並堅持不通知含原告等四十一人，則原
告等四十一人之土地究否已撤銷徵收或高雄市政府地政處故意不予撤銷徵收，均有疑
義。二、倘原處分有逾越土地法第二百十九條情形，原告等既未受送達自難以請求行
政救濟，準此原處分不送達相對人已影響原告之權益。三、至原告等人是否已領取補
償價額或曾同意撤銷徵收，均難謂為原處分不送達相對人之理由。四、綜上所陳，原
處分因送達程序違法影響原告權益自應予以撤銷，訴願、再訴願決定仍維持原處分均
有違誤，爰依法提起行政訴訟，敬祈鈞院鑒核，將再訴願決定、訴願決定及原處分均
撤銷等語。
被告答辯意旨略謂：一、按「土地法第二一九條僅規定得由土地原所有權人申請收回
土地，如未經原所有權人申請，政府是否得逕予撤銷徵收，法無明文規定，惟查土地
法第二一九條既為保障人民私權而設，則政府本於政策及職權，如認為該項土地之徵
收已無必要時，逕予撤銷徵收發還土地，已非屬法律之適用問題，自非不得為之，但
應報經其原核准徵收機關之核准。」「已徵收之土地，於依徵收目的使用前，如因都
市計畫變更其徵收之事業用地範圍，並指定以市地重劃方式辦理時，除應撤銷徵收外
，並應依都市計畫說明書之規定辦理市地重劃。」分經行政院五十四年八月五日台
內字第五五五四號令及被告八十六年五月二十三日台內地字第八六○四八七三號函
釋在案。本案高雄市政府為興辦○五－文中小－十七學校用地，需用坐落該市○○區
○○段七小段九四五地號等八十筆土地，所有權人共計八十八人，面積八．八二七五
公頃，乃檢附徵收土地計畫書圖，經行政院七十八年二月十一日台內地字第六七五
五九九號函核准徵收在案。惟因上開用地土地所有權人陳情該府採公共設施用地減額
使用方案並出具同意書（同意者六十二人，面積七．四五六九公頃），同意優先辦理
市地重劃。經該府於八十四年六月五日以高市府工都字第一七八六六號函公告完成都
市計畫變更程序，並於細部計劃內限定以市地重劃方式辦理整體開發。為配合辦理都
市計畫變更及執行細部計劃之內容，高雄市政府乃就原徵收範圍，擬具撤銷徵收土地
計畫書圖，報經被告以八十六年八月四日台內地字第八六○七五九三號函准予撤銷
徵收，揆諸首揭法令規定，並無不合。二、該府於被告核准撤銷徵收後，旋以八十六
年八月二十八日高市府地政四字第一二七一二號等函通知原受領徵補償費之原土地所
有權人限期繳回徵收補償地價，函內即明本案用地業經被告准予撤銷徵收，因原告
並未於七十八年間領取補償地價，該府乃依法辦理提存，故未另行通知原告繳回補償
地價；又查原告於撤銷徵收前，即立下同意書同意配合辦理公共設施用地減額使用方
案，故撤銷徵收公告與否，並未損及原告之權益，況本案核准撤銷徵收當時，相關地
攻法令（按撤銷土地徵收作業規定係於八十七年八月十八日始由被告訂頒）對撤銷徵
收應否踐行公告，尚乏明文規定，並予指明。綜上論結，原告之訴為無理由，請將原
告之訴駁回等語。
    理  由
按書面之行政處分，應送達相對人及已知之利害關係人；書面以外之行政處分，應以
其他適當方法通知或使其知悉。又書面之行政處分自送達相對人及已知之利害關係人
起；書面以外之行政處分自以其他適當方法通知或使其知悉時起，依送達、通知或使
知悉之內容對其發生效力。又行政處分在未對外生效之前，僅屬行政機關之內部行為
，對外生效必須送達或以上述方法使當事人知悉。在有多數相對人之情形，因其收受
送達或知悉之時間不同，其效力並非同時發生。倘行政處分並無違法之原因，尚未收
受送達或未知悉之相對人自不能僅以行政機關未依上述方法送達，而請求撤銷該行政
處分。本件高雄市政府為興辦該市七十八年度左營○五－文中小－一七學校工程，需
用坐落高雄市○○區○○段七小段九四五地號等八十筆土地，經報奉行政院七十八年
二月十一日台七八內地字第六七五五九九號函核准徵收。嗣因上開用地範圍內之土地
所有權人陳請高雄市政府，改採公共設施地減額使用方案（即將學校用地部分變更為
住宅區等），並以市地重畫方式辦理開發，且提出減額使用之同意文件。經高雄市政
府擬具撤銷徵收土地計畫書圖及第五十五期市地重劃計畫書，報經被告以八十六年八
月四日台八六內地字第八六○七五九三號函准予撤銷徵收及辦理市地重劃。高雄市政
府地政處旋以八十六年八月二十八日高市地政四字第一二七一二號函通知原受領徵收
補償費之原土地所有權人限期繳回徵收補償地價，函內並已敘明本案用地業經被告准
予撤銷徵收。因原告並未於七十八年間領取補償地價，高雄市政府地政處已依法提存
，故未另行通知原告繳回補償地價。惟原告於本件撤銷徵收前，即立下同意書同意配
合辦理公共設施用地減額使用方案等情，有高雄市政府地政處之上開函及原告出具之
同意書影本附卷足憑。原告以被告所為上開撤銷徵收之處分未送達或公告通知含原告
在內之部分原土地所有權人，原處分顯有重大瑕疵，應不生法律效力，請依法予以撤
銷云云，提起訴願、再訴願，經一再訴願決定遞以被告八十六年八月四日台八六內地
字第八六○七五九三號函准予撤銷徵收及辦理市地重劃，並無不合，而為駁回之決定
，揆諸首揭說明，經核並無違誤。原告起訴主張高雄市政府地政處並未辦理公告，僅
通知前徵收土地所有權人八十八人中之四十七人，並堅持不通知含原告等四十一人，
是否已撤銷徵收或高雄市政府地政處故意不予撤銷徵收，均有疑義。又原處分有逾越
土地法第二百十九條情形，原告未收受送達自難以救濟，因原處分送達程序違法，自
應予以撤銷等語。經查原告所主張原處分未依法送達一節，僅生原處分是否對原告發
生撤銷徵收效力之問題。本件原處分係屬有多數相對人之情形，因其收受送達或知悉
之時間不同，其效力並非同時發生，原告自不能僅以行政機關未依上述方法送達或使
原告知悉，而請求撤銷原處分。至於土地法第二百十九條係原土地所有權人於其土地
經徵收後，有該條第一項各款所定情形時，得申請收回其土地之規定，核與本件係先
依法辦理徵收土地後，復依職權撤銷徵收之情形有別，尚無援引適用該法條規定之餘
地。原告所指原處分有逾越土地法第二百十九條之情形云云，殊無足採。其起訴論旨
，並無理由，應予駁回。
據上論結，本件原告之訴為無理由，爰依行政訴訟法施行法第二條、行政訴訟法第九
十八條第三項前段，判決如主文。
中    華    民    國     八十九      年      九      月       七        日
            最 高 行 政 法 院 第 五 庭
                                審 判 長 法  官      廖  政  雄
                                         法  官      黃  璽  君
                                         法  官      趙  永  康
                                         法  官      林  清  祥
                                         法  官      姜  仁  脩
右  正  本  證  明  與  原  本  無  異
                                         法院書記官  蘇  金  全
中    華    民    國     八十九      年      九      月       七        日


司法院資訊處製作；財團法人民間司法改革基金會備份。
